【裁判字號】    97,簡上,240
【裁判日期】    980313
【裁判案由】    清償借款
【裁判全文】
臺灣高雄地方法院民事判決             97年度簡上字第240號
上  訴  人  丙○○
被上訴人    香港商香港上海豐銀行股份有限公司
法定代理人  丁○○
訴訟代理人  甲○○
            乙○○
上列當事人間請求清償借款事件，上訴人對於中華民國97年6 月
26日本院高雄簡易庭97年度雄簡字第2830號第一審判決提起上訴
，本院民國98年2 月18日言詞辯論終結，判決如下：
   主    文
上訴駁回。
上訴訴訟費用由上訴人負擔。
    事實及理由
一、被上訴人起訴主張：上訴人於民國93年間申請被上訴人所核
    發之國際信用卡附卡使用，依兩造信用卡契約及申請書上之
    附卡人清償責任約定條款之約定，附卡持有人應與其子即正
    卡之持有人即原審之共同被告蔡明仲，就蔡明仲之正卡消費
    刷卡金額負連帶清償責任，如未依約清償，並應給付被上訴
    人自帳款入帳日起至清償日止，按年利率19.929% 計算之遲
    延利息。被上訴人於申請附卡後曾持卡消費新台幣（下同）
    5,000 元，並已清償；正卡持有人蔡明仲持卡後之消費金額
    ，迄今則共尚積欠213,449 元，且其二人自96年12月12日起
    即未依約清償上開消費款，爰依信用卡契約之法律關係，請
    求上訴人與蔡明仲連帶給付213,449 元，及自96年12月12日
    起至清償日止，按年息19.929% 計算之利息等語。
二、上訴人則以：被上訴人之上開信用卡申請契約係定型化契約
    ，而定型化契約中之條款如違反誠信原則而有顯失公平之情
    形時，該條款依消費者保護法第12條及民法第247 條之1之
    規定應為無效。上開定型化契約條款中約定附卡持有人（即
    上訴人）須與正卡持有人（即蔡明仲）負連帶清償責任之約
    定條款（下稱系爭契約條款），超越附卡持有人之上訴人所
    得預見之風險，且加重上訴人之責任，有違反誠信原則而有
    顯失公平之情形，應屬無效，上訴人自不必就蔡明仲所消費
    之上開欠款負連帶清償之責，至於其本人所消費之5,000 元
    則已清償等語抗辯。
三、原審經審理結果，准被上訴人請求213,449 元之本息，上訴
    人就其敗訴部份提起上訴，並於本院聲明：(一)原判決關於不
    利上訴人部分廢棄。(二)上開廢棄部份，被上訴人在第一審之
    訴駁回。(三)第一、二審訴訟費用由被上訴人負擔。
    被上訴人則以上開約定條款，並無上訴人所稱之違反誠信原
    則而有顯失公平之情形，且被上訴人亦曾持附上消費等語置
    辯，並聲明：上訴駁回。
四、不爭執事項：
（一）上訴人於93年間確有申請被上訴人之國際信用卡附卡使用
      ，有信用卡申請書在卷可參。
（二）上訴人曾持附卡於93年12月12日消費5,000 元，惟於次月
      之帳單即已清償。
（三）正卡持有人即原審之共同被告蔡明仲，持卡後迄今共尚積
      欠213,449 元之本息，未依約於96年12月12日前清償，有
      原審及本院卷內之信用卡帳單在卷可稽。
五、爭執事項：
    上訴人是否應就正卡持有人蔡明仲之上開消費金額負連帶清
    償之責（即系爭契約條款有無違反誠信原則而有顯失公平之
    情形，而應屬無效）？
六、得心證之理由：
（一）上訴人雖辯稱其不知附卡申請人須與正卡申請人負連帶清
      償責任，其簽名之過程係因其子蔡明仲要申請信用卡及附
      卡時，向上訴人稱如果將來上訴人有去刷卡消費時，會負
      責幫上訴人清償，所以就簽名了等語。惟查：(1)系爭信用
      卡申請書上之正附卡人簽名欄處之約定條款第4 條即已明
      文載明「同意信用卡正、附卡申請人間互負連帶清償責任
      」等語；另兩造簽訂之系爭信用卡契約第3 條亦約明正、
      附卡申請人之間須互負連帶清償責任，有信用卡申請書及
      約定條款在原審卷可稽（原審卷第4 、9 頁）。(2)系爭信
      用卡申請書上附卡申請人簽名欄處之上訴人簽名，確為上
      訴人所親自簽名，為上訴人自認之事實。上訴人既然是親
      自簽名，其對載明於其簽名欄之約定條件及約定條款上之
      條件，自應認其已充份了解其內容。(3)上訴人係於93年7
      月間即申請系爭信用卡附卡，其取得附卡後至今已多年，
      並曾於93年12月12日持卡消費，為上訴人所自承之事實，
      其對上開約定條款自不得再諉為不知。(4)又上訴人於本院
      審理中自承其本人曾申請過家樂福之信用卡正卡使用，但
      未申請附卡等語。上訴人既曾經有申請其他信用卡使用之
      經驗，自應知悉信用卡契約之正、附卡申請人間須互負連
      帶清償責任之約定。綜上，上訴人此部份所辯，即不足採
      。
（二）按，「定型化契約中之條款違反誠信原則，對消費者顯失
      公平者，無效。定型化契約中之條款有下列情形之一者，
      推定其顯失公平：一、違反平等互惠原則者。二、條款與
      其所排除不予適用之任意規定之立法意旨顯相矛盾者。三
      、契約之主要權利或義務，因受條款之限制，致契約之目
      的難以達成者。」；「定型化契約條款是否違反誠信原則
      ，對消費者顯失公平，應斟酌契約之性質、締約目的、全
      部條款內容、交易習慣及其他情事判斷之。」；「定型化
      契約條款，有下列情事之一者，為違反平等互惠原則：一
      、當事人間之給付與對待給付顯不相當者。二、消費者應
      負擔非其所能控制之危險者。三、消費者違約時，應負擔
      顯不相當之賠償責任者。四、其他顯有不利於消費者之情
      形者。」，消費者保護法第12條及該法施行細則第13、14
      條分別定有明文。次按，「依照當事人一方預定用於同類
      契約之條款而訂定之契約，為左列各款之約定，按其情形
      顯失公平者，該部分約定無效：一、免除或減輕預定契約
      條款之當事人之責任者。二、加重他方當事人之責任者。
      三、使他方當事人拋棄權利或限制其行使權利者。四、其
      他於他方當事人有重大不利益者。」，民法第247 條之1
      亦有明文。經查：現今之信用卡發卡市場係處於競爭狀態
      ，信用卡發卡銀行有數十家之多，有約定正、附卡申請人
      間須互負連帶清償責任者，亦有無此約定者，上訴人自得
      於此一市場中選擇提供較有利條件之發卡銀行申請；另其
      亦得拒絕申請附卡，而由其本人自行申請正卡使用（上訴
      人亦另申請有家樂福信用卡之正卡使用），自難謂其如不
      向被上訴人申請信用卡，其生活即將受有嚴重之影響或即
      無法取得其他信用卡使用。又系爭信用卡契約約定條款之
      第7 條第3 款及第22條第4 款已明文約定，申請人於收到
      核發之信用卡7 日內，得解除契約，無須說明理由及負擔
      任何費用或價款，及於持卡後亦得隨時向被上訴人終止信
      用卡之使用。因此上訴人如不願再負擔其與正卡債務人間
      之連帶清償責任，自得隨時終止附卡之使用。自難系爭定
      型化契約條款有何違反誠信原則，而對上訴人顯失公平之
      處。又附卡申請人之經濟能力及債信能力通常較低，其於
      正常情形下較不易申請取得信用卡正卡，即任申請成功，
      其信用額度亦屬不高，倘消費者自忖其弱勢地位後，願以
      持有附卡之方式通過信用審核而取得等同於正卡持卡人之
      消費額度，此就附卡持有人而言自屬較有利於其之一種利
      益。而正卡持有人通常為附卡持有人之親友，其消費習性
      、還款能力當為附卡持有人所明知，且較發卡單位更為了
      解，若消費者不願因貪圖此利益而承擔正卡持卡人之消費
      債務，自得以自己本人之名義申請正卡，其究係以自己名
      義申請正卡，或以附卡之方式取得較高信用之利益，此本
      即為消費者申請信用卡時應當仔細衡量之義務，若其願意
      選擇高額利益，對於伴隨而來之須負擔正卡消費額度內債
      務之連帶清償責任風險，相對的亦應由其所承擔。而就發
      卡銀行而言，因附卡申請人之經濟能力及債信能力通常較
      低，其核給附卡並給與等同於正卡持卡人之消費額度，一
      但正卡持有人經濟能力不足，即須負擔加倍之風險。故附
      卡持有人所增加負擔正卡債務之連帶清償責任，與發卡單
      位增加信用風險之對待給付尚屬相當，且正卡持有人可能
      產生之債務亦為附卡申請人可得預測而未負擔非其所能控
      制之危險。
（三）綜上所述，上訴人於申請系爭信用卡附卡時，即已知悉正
      附卡持有人間須互負連帶清償之責任；而該定型化契約條
      款並無違反誠信原則，而對上訴人顯失公平之處，且亦無
      違反平等互惠原則而顯失公平之情形，因此上開正、附卡
      持卡人就各別使用信用卡所生應付帳款應互負連帶清償責
      任之約定自仍應認為有效。本件系爭信用卡之正卡持有人
      蔡明仲既積欠被上訴人上開消費款項未清償，附卡持有人
      之上訴人對此自應負連帶清償之責，原審因而為被上訴人
      勝訴之判決，判令上訴人應與蔡明仲連帶如數給付，並依
      職權為假執行之宣告，其認事用法均無違誤。上訴人之上
      訴意旨指摘原判決不當，求予廢棄改判，為無理由，應予
      以駁回其上訴。
七、據上論結，本件上訴為無理由，依民事訴訟法第436 條之11
    第3 項、第449 條第1 項、第78條，判決如主文。
中    華    民    國    98    年    3     月    13    日
                  民事第四庭  審判長法  官  林玉心
                                    法  官  楊淑珍
                                    法  官  郭文通
正本係照原本作成。
本判決不得上訴。
中    華    民    國    98    年    3     月    13    日
                                    書記官  卓榮杰


司法院資訊處製作；財團法人民間司法改革基金會備份。
